臺灣士林地方法院民事判決　　　　　　　 99年度訴字第788號
原　　　告　葉俊宏
訴訟代理人　林宗儀律師
被　　　告　簡家旗
　　　　　　廖家瑋
上列當事人間返還價金事件，本院於民國100 年4 月日言詞辯論
終結，判決如下：
    主  文
被告簡家旗應給付原告新臺幣貳佰玖拾伍萬貳仟元，及自民國一
百年三月二十七日起至清償日止，按週年利率百分之五計算之利
息。
原告其餘之訴駁回。
訴訟費用由被告簡家旗負擔。
本判決第一項於原告以新臺幣壹佰萬元為被告簡家旗供擔保後，
得假執行。但被告簡家旗以新臺幣貳佰玖拾伍萬貳仟元為原告預
供擔保，得免為假執行。
原告其餘假執行之聲請駁回。
    事  實  及  理  由
壹、程序方面：
    被告簡家旗經合法通知，無正當理由未於言詞辯論期日到場
    ，核無民事訴訟法第386 條各款所列情形，爰依原告聲請，
    由其一造辯論而為判決。
貳、實體方面：
一、原告起訴主張：原告前於民國95年9 月間經其友人即訴外人
    朱偉彰及地政士即被告廖家瑋之介紹，向被告簡家旗買受坐
    落臺北市○○區○○段1 小段208 地號土地及其上852 建號
    即門牌號碼臺北市○○區○○路13之1 號5 樓房屋（下稱「
    系爭房地」），價金為新臺幣（下同）2,000 萬元，有不動
    產買賣契約（下稱「系爭買賣契約」）為憑。又被告廖家瑋
    向其佯稱僅需先給付150 萬元定金，剩餘之1,850 萬元可向
    銀行辦理全額貸款，且會於95年10月31日前完成系爭房地之
    所有權移轉登記予原告等語，使其信以為真而陷於錯誤，於
    簽訂系爭買賣契約之同時簽發發票日95年9 月12日、票號AA
    0000000 號、票面金額150 萬、受款人簡家旗、付款人為新
    竹國際商業銀行鳳山分行之支票（下稱「系爭支票」）予被
    告廖家瑋，作為支付定金之用。詎被告廖家瑋將系爭支票背
    書轉讓予己後，將該款項交付予朱偉彰。嗣後被告廖家瑋遲
    未辦理系爭房地過戶事宜，至96年11月間，始告知原告無法
    向銀行辦理全額貸款，致無法完成系爭房地所有權移轉登記
    ，並將剩餘之4 萬8,000 元匯還予原告。又被告簡家旗已於
    96年5 月間將系爭房地另行出售予訴外人林麗華，並完成所
    有權移轉登記。被告簡家旗於簽訂系爭買賣契約後，復將系
    爭房地移轉予他人，顯屬應可歸責予己之事由而致給付不能
    ，爰依系爭買賣契約第10條第2 項後段及民法第249 條第3
    款之規定，請求被告簡家旗加倍返還所收款項。又被告廖家
    瑋、簡家旗向原告謊稱得辦理1,850 萬元之全額貸款以買受
    系爭房地，致原告陷於錯誤，而交付150 萬元之定金，應係
    以背於善良風俗之方式加損害予原告，是依民法第184 條第
    1 項後段之規定，請求被告廖家瑋賠償其所受損害150 萬元
    等語。並聲明：(一)被告簡家旗應給付原告300 萬元，及自起
    訴狀繕本送達翌日起至清償日止，按週年利率5%計算之利息
    。(二)被告廖家瑋應給付原告150 萬元及自起訴狀繕本送達翌
    日起至清償日止，按週年利率5%計算之利息。(三)前二項被告
    如任一被告為給付，其餘被告於給付範圍內同免責任。(四)願
    供擔保請准宣告假執行。
二、被告廖家瑋則以：被告簡家旗於95年6 月間與朱偉彰簽訂投
    資買賣房屋協議書（下稱「系爭投資協議書」），將系爭房
    地委由朱偉彰予以出售、裝潢及繳納貸款。朱偉彰乃以被告
    簡家旗代理人之身分與原告簽訂系爭買賣契約，朱偉彰與簡
    家旗並約定將原告給付之150 萬元定金作為裝修系爭房屋、
    清償稚暉街二胎房貸及繳納系爭房地貸款本息之用，有同意
    書（下稱「系爭同意書」）為證。其為地政士而非房屋仲介
    ，其從未向原告表示可辦理1,850 被告廖家瑋元之全額貸款
    ，系爭房地貸款事宜均係由朱偉彰負責辦理，僅負責保管系
    爭房地之所有權狀、被告簡家旗之印章、印鑑證明及存摺。
    被告廖家瑋係依朱偉彰所立契據，將系爭支票所兌現之150
    萬元交付予朱偉彰用於清償稚暉街二胎房貸、系爭房地工程
    及裝修費用、系爭房地之貸款本息，並未侵佔或詐騙原告等
    語。並聲明：
    (一)原告之訴及假執行之聲請均駁回。(二)如受不利益判決，願
    供擔保，請准宣告免為假執行。
三、被告簡家旗未於準備程序及言詞辯論期日到場，據其所提書
    狀則以：被告簡家旗與朱偉彰簽有系爭投資協議書，約定朱
    偉彰應按時繳納系爭房地之貸款，且朱偉彰僅得自95年6 月
    26日起至95年9 月8 日止代理其銷售系爭房地。然朱偉彰並
    未按時繳納貸款，且於95年9 月12日簽訂系爭買賣契約，業
    已逾上開授權期間。是朱偉彰業已喪失代理權，系爭買賣契
    約應不成立。其不認識原告，系爭支票亦非由其簽名背書轉
    讓予廖家瑋，其不清楚該150 萬元資金如何運用。其僅係因
    朱偉彰違約，而自行銷售系爭房地以維權益，並未詐騙原告
    。原告請求其加倍返還定金及損害賠償，顯屬無據等語。並
    聲明：(一)原告之訴及假執行之聲請均駁回。(二)如受不利益判
    決，願供擔保，請准宣告免為假執行。
四、兩造不爭執之事項：
  (一)系爭房地原登記為被告簡家旗所有，嗣經被告簡家旗於96年
    5 月間另行出售予林麗華，並已完成所有權移轉登記。
  (二)朱偉彰於95年9 月12日以代理被告簡家旗之名義與原告簽訂
    系爭買賣契約，約定被告簡家旗將系爭房地出售予原告，價
    金為2,000 萬元。
  (三)被告廖家瑋於96年11月5 日將4 萬8,000 元匯至原告之渣打
    國際商業銀行板橋分行帳戶。
  (四)被告廖家瑋已於臺灣板橋地方法院96年度訴字第195 號返還
    權狀等事件開庭時，將其所保管之系爭房地所有權狀、被告
    簡家旗之印章、印鑑證明及存摺返還予被告簡家旗。
五、得心證之理由：
    原告主張其與被告簡家旗簽訂系爭買賣契約，並交付系爭支
    票作為定金，然被告簡家旗竟將系爭房地所有權移轉登記予
    他人，被告簡家旗自應加倍返還所收受之定金，且被告廖家
    瑋、簡家旗及朱偉彰共同詐騙其150 萬元，應賠償其所受損
    害等語。然為被告所否認，並以前揭情詞置辯。是本件之爭
    點為：(一)原告得否依系爭買賣契約第10條第2 項後段及民法
    第249 條第3 款之規定，請求被告簡家旗給付300 萬元？(二)
    原告得否依民法第184 條第1 項後段之規定，請求被告廖家
    瑋賠償其所受損害150 萬元？茲論述如下：
  (一)原告得依民法第249 條第1 項第3 款之規定，請求被告簡家
    旗給付295 萬2,000元。
    1.被告簡家旗授權朱偉彰處理系爭房地買賣事宜，是系爭買
      賣契約對被告簡家旗已生效力。
      (1)按代理人於代理權限內，以本人名義所為之意思表示，
        直接對本人發生效力。前項規定，於應向本人為意思表
        示，而向其代理人為之者，準用之。民法第103 條定有
        明文。又代理權之限制及撤回，不得以之對抗善意第三
        人。同法第107條本文亦有規定。
      (2)經查，被告簡家旗與朱偉彰於95年6 月間簽訂系爭投資
        協議書，系爭投資協議書約定：「雙方協議投資台北市
        ○○路51巷13-1號5 樓（即系爭房地）。甲方（即朱偉
        彰）應負責房屋買賣、裝潢、繳付貸款等事宜。乙方（
        即被告簡家旗）為房屋登記人配合房屋買賣簽約」、「
        一、雙方協議自民國九十五年六月廿六日起至中華民國
        九十五年九月八日止，乙方全權委由甲方處理直接賣出
        或平轉於他人名下」等語（見本院卷2 第38至39頁），
        可知被告簡家旗確曾授與朱偉彰代理權，以處理系爭房
        地之買賣事宜。又觀諸系爭投資協議書下方手寫部分：
        「雙方合意：處理期限自95年9 月8 日延至95年10月20
        日。」「簡家旗8/7 ，朱偉彰8/7 」（見本院卷第39頁
        ），可知被告簡家旗已延長朱偉彰處理系爭房地買賣事
        宜之代理期間至95年10月20日止。則朱偉彰於95年9 月
        12 日 以代理被告簡家旗之名義與原告簽訂系爭買賣契
        約，並未逾越代理期間，應屬明確。被告簡家旗辯稱朱
        偉彰已逾越授權期間云云，尚非可採。
      (3)又被告簡家旗以朱偉彰未依系爭投資協議書之約定按時
        繳納貸款且未通知其簽訂系爭買賣契約及收受訂金為由
        ，主張系爭投資協議書已失效力云云。惟代理權之限制
        本不得對抗善意之第三人。被告簡家旗及朱偉彰固有約
        定朱偉彰應按時繳納貸款且朱偉彰應於簽訂系爭買賣契
        約及收受訂金前通知簡家旗，然此僅為被告簡家旗與朱
        偉彰間之約定，且被告簡家旗既自承：「本人不認識葉
        俊宏，也沒見過葉俊宏」等語（見本院卷2 第25頁），
        及證人朱偉彰亦證稱其於簽訂系爭買賣契約時，未向於
        原告說明系爭投資協議書之內容等語明確（見本院卷1
        第140 頁背面）。則原告應無從得知被告簡家旗與朱偉
        彰之內部約定。故原告主張其不知有系爭協議書等情，
        應屬可採。據此，原告既不知系爭投資協議書之約定而
        為善意之第三人，被告簡家旗自不得以此對抗原告。朱
        偉彰以代理被告簡家旗之名義與原告簽訂系爭買賣契約
        ，系爭買賣契約自直接對被告簡家旗發生效力。
    2.系爭買賣契約因可歸責於被告簡家旗之事由，致不能履行
      ，故被告簡家旗應加倍返還所收受之定金。
      (1)按定金，除當事人另有訂定外，於契約因可歸責於受定
        金當事人之事由，致不能履行時，該當事人應加倍返還
        其所受之定金。此觀諸民法第249 條第1 項第3 款自明
        。經查，被告簡家旗於95年9 月12日與原告簽訂系爭買
        賣契約後，於96年5 月間另行將系爭房地出售予林麗華
        ，並已完成所有權移轉登記等情，為兩造所不爭（見上
        四之(一)、(二)），足徵系爭買賣契約已因可歸責於被告簡
        家旗之事由致不能履行。又原告已交付系爭支票予朱偉
        彰，並由朱偉彰將系爭支票交付予被告廖家瑋保管兌現
        等情，有系爭支票影本（見調解卷第22頁）、系爭買賣
        契約附表付款紀錄欄（見調解卷第20頁）可稽。揆諸上
        開規定，被告簡家旗自應加倍返還所收受之定金。
      (2)被告廖家瑋已於96年11月5 日將4 萬8,000 元匯至原告
        之渣打國際商業銀行板橋分行帳戶乙情，亦為兩造所無
        異詞（見上四之(三)）。被告廖家瑋既將代原告保管之定
        金餘款4 萬8000元返還原告，則依此計算，原告所得請
        求被告簡家旗返還之定金為295 萬2,000 元（計算式：
        1 ,50 0,000x2-48,000=2,952,000）。
    (二)原告不得依民法第184 條第1 項後段之規定，請求被告廖
      家瑋賠償150 萬元。
      按因故意或過失，不法侵害他人之權利者，負損害賠償責
      任。故意以背於善良風俗之方法，加損害於他人者亦同。
      民法第184 條第1 項定有明文。原告固主張被告廖家瑋向
      其佯稱僅需先給付150 萬元定金，剩餘之1,850 萬元可向
      銀行辦理全額貸款，且會於95年10月31日前完成系爭房地
      之所有權移轉登記予原告等語，使其信以為真而陷於錯誤
      ，交付系爭支票云云。惟查，證人朱偉彰業已證稱：貸款
      事宜係其向原告說明，其並未向原告保證可以貸到1,800
      萬元，而係表示可能可以貸到1,800 萬元上下。廖家瑋僅
      係負責協調其與簡家旗間投資買賣系爭房地之事宜，包括
      保管系爭房地之過戶資料及定金，其不知道廖家瑋有無另
      外跟原告聯絡等語明確（見本院卷第141 頁）。核與被告
      廖家瑋辯稱其僅為土地代書，並未向原告保證貸款之金額
      ，亦未詐騙原告等語相符。又被告廖家瑋於96年11月5 日
      將4 萬8,000 元匯至原告之渣打國際商業銀行板橋分行帳
      戶乙節，亦為兩造所不爭（見上四之(三)）。倘被告廖家瑋
      欲詐騙原告，豈有於系爭支票兌現後，將其所保管之定金
      餘款返還予原告之理？益徵被告廖家瑋僅係依系爭投資協
      議書之約定保管該筆定金，而無詐騙原告。此外，原告復
      未提出證據證明有被告廖家瑋有詐騙原告之情事。是原告
      主張被告簡家旗詐騙伊150 萬元云云，顯非可採。況系爭
      買賣契約成立後，原告本有依約給付定金予簡家旗之義務
      ，自難認該150 萬元之給付為原告之損害。
    (三)按給付無確定期限者，債務人於債權人得請求給付時，經
      其催告而未為給付，自受催告時起，負遲延責任；其經債
      權人起訴而送達訴狀，或依督促程序送達支付命令，或為
      其他相類之行為者，與催告有同一之效力；遲延之債務，
      以支付金錢為標的者，債權人得請求依法定利率計算之遲
      延利息；應付利息之債務，其利率未經約定，亦無法律可
      據者，週年利率為5%。民法第229 條第2 項、第233 條第
      1 項本文及第203 條分別定有明文。本件原告與被告簡家
      旗未就定金之清償期限及遲延給付時之利率為約定，則揆
      諸上開說明，原告請求被告簡家旗給付自起訴狀繕本送達
      之翌日即100 年3 月27日起（見本院卷2 第20頁），按週
      年利率5%計算之遲延利息，即無不合。
六、綜上所述，被告簡家旗授權朱偉彰與原告簽訂系爭買賣契約
    後，復將系爭房地另行出售予林麗華，致系爭買賣契約已不
    能履行，被告簡家旗自應加倍返還其所收受之定金。是扣除
    被告廖家瑋已代被告簡家旗返還原告之定金餘款後，被告簡
    家旗尚應給付原告295 萬2,000 元。且被告廖家瑋並無詐騙
    原告，原告亦未受有損害。從而，原告依民法第249 條第1
    項第3 款之規定，請求被告簡家旗返還295 萬2,000 元，及
    自100 年3 月27日起至清償日止，按週年利率5%計算之利息
    ，為有理由，應予准許。逾此部分所為之請求，則無理由，
    應予駁回。
七、兩造陳明願供擔保，聲請宣告假執行或免為假執行，經核原
    告勝訴部分，於法相合，爰分別酌定相當之擔保金額宣告之
    ；原告其餘假執行之聲請，因訴之駁回而失所依據，不予准
    許。
八、本件事證已臻明確，其餘兩造協議爭點、主張、陳述暨所提
    之證據，經審酌均與本院前揭判斷不生影響，爰不一一詳予
    論述，附此敘明。
九、據上論結，原告之訴為一部有理由，一部無理由，依民事訴
    訟法第385 條第1 項前段、第79條、第390 條第2 項、第39
    2 條第2 項，判決如主文。
中    華    民    國    100     年    6     月    7   日
                  民事第三庭審判長法  官  王本源
                                  法  官  施月燿
                                  法  官  林尚諭
以上正本係照原本作成。
如對本判決上訴須於判決送達後20日內向本院提出上訴狀。如委
任律師提起上訴者，應一併繳納上訴審裁判費。
中    華    民    國    100     年    6     月    13  日
                                  書記官  吳華瑋